臺灣臺中地方法院刑事判決　　　　　　　　　　　　　九十二年度金訴字第五號
　　公　訴　人　臺灣臺中地方法院檢察署檢察官
　　被　　　告　乙○○
右列被告因違反洗錢防制法案件，經檢察官提起公訴（九十二年度偵字第二二二二八
號），經本院合議庭裁定由受命法官獨任進行簡式審判程序，判決如左：
    主  文
乙○○幫助意圖為自己不法之所有，以詐術使人將本人之物交付，處有期徒刑月，
如易科罰金，以佰元折算壹日。緩刑貳年。
    事  實
一、乙○○前曾因賭博案件，經本院於民國八十七年三月二十日以八十七年度中簡字
    第二三一號判處有期徒刑四月確定，並於八十七年四月十七日易科罰金執行完畢
    （未構成累犯）。乙○○因迫於經濟壓力，於九十二年七月初向不知名之地下錢
    莊借貸新台幣（下同）二萬元，至同年八月中旬因無力償還積欠之本息三萬二千
    元，該地下錢莊即要求乙○○辦理金融機構帳戶存摺及提款卡抵償債務，並交予
    不詳姓名綽號「小陳」之成年男子，乙○○明知現今在金融機構開立帳戶並無困
    難，且一般人均係使用自己之帳戶，如使用他人之帳戶常與財產犯罪密切相關，
    且取得他人存摺之目的在於收取贓款及掩飾犯行不易遭人追查，竟基於幫助綽號
    「小陳」之成年男子之犯意，於九十二年八月間某日，在臺中市○○路、復興路
    口，交付萬泰商業銀行（下稱萬泰銀行）臺中分行帳號○○四─五三─0000
    000號之帳戶存摺、印章、提款卡及密碼（起訴書漏為記載）交予該綽號「小
    陳」之成年男子，以此方法幫助「小陳」利用其前開帳戶詐騙他人匯款之用。而
    「小陳」於取得前開帳戶等物後，乃基於意圖為自己不法所有之犯意，於九十二
    年九月間某日在自由報紙上刊登「萬泰※一指成金※首次貸款免息１０～６００
    萬‧‧‧２４Ｈ專線０８００─３７７３７８，０９１６─５３０３９７李襄理
    」之廣告，從事假貸款真詐財之不法行為，適有需款孔急之甲○○見該報載廣告
    誤以為真，隨即以電話０８００─３７７３７８向自稱「李襄理」即綽號「小陳
    」之成年男子聯絡，「小陳」乃向甲○○詐稱若要辦理貸款，需先匯款新台幣八
    千六百元，並提供乙○○上開帳戶為匯款帳戶，甲○○因而陷於錯誤，於九十二
    年九月十五日中午十二時許前往桃園市○○街八十號萬泰銀行桃園分行以無摺現
    金存入方式匯款八千六百元至前開帳戶，「小陳」於當日下午一時十八分許持乙
    ○○交付之前開提款卡以跨行提款方式提領一空。嗣因甲○○匯款後未取得借款
    ，方知受騙，經報警處理後，始循線查悉上情。
二、案經臺中市警察局第一分局報請臺灣臺中地方法院檢察署檢察官偵查起訴。
    理  由
一、右揭事實業據被告乙○○於本院審理時坦認不諱，且前開帳戶用以詐欺取財之事
    實，業經被害人甲○○於警詢中指述綦詳，此外復有被告開立前開帳戶之萬泰銀
    行存款業務往來申請書暨存款往來之存摺對帳單、萬泰銀行存款憑條、報紙廣告
    、桃園縣警察局刑警隊受理刑事案件報案單等影本各一份附卷可稽。又金融帳戶
    為個人理財之工具，申請開設金融帳戶並無任何特殊之限制，一般民眾皆能自由
    申請開戶，並得同時在不同金融機構申請多數存款帳戶使用，乃眾所周知之事實
    ，依一般人之社會生活經驗，倘係合法收入，本可自行向金融行庫開戶使用，而
    無使用他人帳戶之必要；況近來詐騙案件層出不窮，多利用人頭帳戶做為出入帳
    戶，並廣為媒體所披載，且被告於警詢中亦自承其知悉現今詐欺集團多以人頭帳
    戶作為詐欺之犯罪工具，是被告對於綽號「小陳」之成年男子實施詐欺犯行應可
    預見，且其對於「小陳」利用其帳戶向人詐取財物，並無違背其本意。本件事證
    明確，被告犯行應堪認定。
二、查本件上開姓名年籍不詳綽號「小陳」之成年男子基於為自己不法所有之犯意，
    以上開之方式為詐術，使被害人甲○○陷於錯誤，而將本人之財物交付，該綽號
    「小陳」之成年男子所為，自係犯刑法第三百三十九條第一項之詐欺取財罪。被
    告將其上開萬泰銀行帳戶交給「小陳」詐騙財物，顯係基於幫助他人詐欺取財之
    犯意，且所為提供前開帳戶予他人之行為屬刑法詐欺取財罪構成要件以外之行為
    ，其既以幫助他人犯罪之意思而參與犯罪構成要件以外之行為，核其所為，係犯
    刑法第三十條第一項、同法第三百三十九條第一項之幫助詐欺取財罪，並依同法
    第三十條第二項之規定減輕其刑。公訴人雖認被告所為，係涉犯洗錢防制法第九
    條第一項洗錢罪嫌，惟依同法第二條規定：「本法所稱洗錢，係指下列行為：一
    、掩飾或隱匿因自己或他人重大犯罪所得財物或財產上利益者；二、掩飾、收受
    、搬運、寄藏、故買或牙保他人因重大犯罪所得財物或財產上利益者。」，而所
    謂重大犯罪，係指同法第三條所列十二款之罪名，刑法第三百三十九條第一項之
    詐欺取財罪，並非該法第三條所列十二款之罪名之一，而依公訴人所起訴之犯罪
    事實可知，本案被害人僅有甲○○一人，再就被告之上開帳戶內固有二筆款項之
    匯入流出，然該二筆款項僅有交易明細資料可資查考，均無任何被害人出面指述
    係受「小陳」所為上述詐欺行為，而為款項之匯入，且是否確由「小陳」將該二
    筆款項匯出，並以此維生，均難從該交易明細資料窺知，此外，復查無積極證據
    可資證明「小陳」有以被告提供之帳戶為常業詐欺之犯行，尚難遽認「小陳」有
    公訴人所指常業詐欺犯行，則被告提供上開帳戶所為，核與前揭洗錢防制法第三
    條各款重大犯罪俱不相符，自不得以該法第九條第一項罪責相繩，公訴人認被告
    係犯洗錢防制法第九條第一項罪嫌，容有誤會，惟於社會基本同一事實範圍內，
    本院自得予以變更起訴法條，而為審理，併此敘明。爰審酌本件被告因失業需照
    顧家庭，迫於經濟壓力，求助無門，方向地下錢莊借錢，復囿於本金及利息催討
    壓力下始提供帳戶予不法份子使用，且其提供帳戶非惟幫助詐騙者遂行詐財目的
    ，同時使詐欺者得以隱匿其真實身分，減少遭查獲之風險，愈使其肆無忌憚，加
    深犯罪之猖獗，且犯後坦承犯行，深表悔悟等一切情狀，量處如主文所示之刑，
    並諭知易科罰金之折算標準。末查被告前曾因賭博案件，經本院於民國八十七年
    三月二十日以八十七年度中簡字第二三一號判處有期徒刑四月確定，並於八十七
    年四月十七日易科罰金執行完畢，五年以內未曾受有期徒刑以上刑之宣告，有臺
    灣高等法院被告全國前案紀錄表一份在卷可按，其迫於生活經濟及地下錢莊催討
    債務之雙面壓力下，偶因一時失慮致罹本件刑典，然於本院審理時極表悔意，被
    告復為單親家庭，家中尚有年幼二子尚須扶養、照顧，經濟確屬困難，其經此偵
    審科刑之教訓後，當知所警惕，而無再犯之虞，本院綜核各情認被告所宣告之刑
    ，以暫不執行為適當，遂併宣告緩刑二年，以啟自新。
三、至公訴人另以被告有辦理台新銀行、誠泰銀行、臺灣銀行等三家銀行之帳戶於同
    一時間、地點，交付予綽號「小陳」之成年男子，供其作為常業詐欺取財之用為
    由，而認其涉犯洗錢防制法第九條第一項罪嫌乙節。惟按當事人得聲請法院調查
    證據，而法院為發現真實，亦得依職權調查證據，但限於維護公平正義或對被告
    之利益有重大關係之事項為限，刑事訴訟法第一百六十三條第一、二項定有明文
    ，故法院固得依職權調查證據，但並無蒐集證據之義務，蒐集證據乃檢察官或自
    訴人之職責，事實審法院應以調查證據為其主要職責，其調查之範圍，亦以審判
    中所存在之一切證據為限，案內不存在之證據，即不得責令法院為發現真實，應
    依職權從各方面蒐集證據（最高法院九十一年度台上字第五八四六號判決意旨參
    照），且考諸該法之立法理由，刑事訴訟制度由「職權主義」調整為「當事人進
    行主義」，其制度之精神在於以當事人之主張、舉證為中心，法院基於當事人之
    主張及舉證進行調查、裁判，為建立「公平法院」，法官只負責以超然獨立之立
    場，中立聽訟，不宜再接續檢察官主動蒐集犯罪證據之工作，檢察官與被告應處
    於對等地位，於法庭上進行攻防，而法官則僅維持公平客觀之中立地位聽訟，不
    應蒐集證據證明被告有罪。再者，刑事訴訟法第一百六十一條第一項規定：檢察
    官就被告犯罪事實，應負舉證責任，並指出證明之方法。因此，檢察官對於起訴
    之犯罪事實，應負提出證據及說服之實質舉證責任。倘其所提出之證據，不足為
    被告有罪之積極證明，或其指出之證明方法，無從說服法院以形成被告有罪之心
    證，基於證據裁判主義及無罪推定之原則，自應為被告無罪判決之諭知（最高法
    院九十二年度台上字第四一四八號判決意旨參照）。因之，蒐集證據乃檢察官之
    職責，倘其所提出之證據，不足以證明其起訴之犯罪事實者，法院並無代為蒐集
    證據之義務，即應為被告有利之認定。茲查，本件公訴人認定被告有將前揭三家
    銀行之帳戶於同一時、地，交付予綽號「小陳」之成年男子，供其犯常業詐欺取
    財罪使用之事實，主要係以被告於警詢中所為供述為其論據，惟依被告於警詢中
    所為供述內容，僅得證明被告曾有將上開三家銀行帳戶交付被告之事實，尚不足
    以認定綽號「小陳」之成年男確有將該三家銀行帳戶，供犯常業詐欺取財罪之用
    ，而公訴人復未能提出其他積極證據以資佐證，則本院綜參卷內證據資料，認公
    訴人所指被告交付台新銀行、誠泰銀行、臺灣銀行等三家銀行帳戶予綽號「小陳
    」之成年男子，供其作為常業詐欺取財使用之行為乙節，尚屬不能證明，即應為
    被告有利之認定，故被告既僅有犯罪事實欄所示交付萬泰商業銀行帳戶予「小陳
    」，供犯詐欺取財罪使用之行為，自與洗錢防制法第九條第一項之罪責無涉，附
    此敘明。
據上論斷，應依刑事訴訟法第二百七十三條之一第一項、第二百九十九條第一項前段
、第三百條，刑法第三百三十九條第一項、第三十條、第四十一條第一項前段、第七
十四條第二款，罰金罰鍰提高標準條例第一條前段、第二條，判決如主文。
本案經檢察官丙○○到庭執行職務。
中      華      民      國    九十三    年      一      月     三十     日
                                    臺灣臺中地方法院刑事第十三庭
                    法  官 陳可薇
右正本證明與原本無異。
如不服本判決，應於判決送達後十日內向本院提出上訴狀，上訴於
臺灣高等法院臺中分院( 須附繕本 )。
                                        書記官
中      華      民      國    九十三    年      一      月     三十     日
附錄論罪法條：
刑法第三百三十九條第一項
意圖為自己或第三人不法之所有，以詐術使人將本人或第三人之物交付者，處五年以
下有期徒刑、拘役或科或併科一千元以下罰金。
